臺北高等行政法院判決
                                        99年度簡字第67號
原      告　楊永定即翰生診所
被      告　行政院衛生署中央健康保險局
代　表　人　戴桂英（局長）住同上
訴訟代理人  楊雪玉
            楊世同
上列當事人間全民健康保險事件，原告不服全民健康保險爭議審
議委員會中華民國98年12月17日健爭審字第0980017571號審定書
，提起行政訴訟，本院判決如下：
    主  文
原告之訴駁回。
訴訟費用由原告負擔。
　　事實及理由
一、程序事項：原告起訴時，被告之代表人為鄭守夏，嗣於訴訟
    中被告代表人變更為戴桂英，茲據被告新任代表人具狀承受
    訴訟，核無不合，應予准許。
二、事實概要：原告為辦理全民健康保險業務，與被告簽訂全民
    健康保險特約醫事服務機構合約，原告申報劉謝姓病患之門
    診診療費用，經審查醫師以「202A」即依據病歷記載及病況
    ，不足以支持實施本項（門、急、住診療／手術／麻醉／處
    置／治療／檢驗／檢查／藥品／特材）為由，不為給付（下
    稱原處分）。原告提出申復，申復審查醫師仍維持原議，不
    予補付。原告不服，向全民健康保險爭議審議委員會（下稱
    爭審會）申請審議，爭審會審定結果以(一)病歷無申請理由所
    稱「曾使用Pioglitazone出現嚴重水腫，早期曾使用過Acar
    bose成效不佳」之相關記載。(二)依卷附資料無法顯示需給付
    所請費用之正當理由，被告原核定並無不合為由，駁回原告
    之申請。原告不服，遂提起本件行政訴訟。
三、本件原告主張：
（一）被告認依全民健康保險西醫基層醫療費用審查注意事項規
      定，申復案件如有補附SOAP記錄者不予補付，而原告原先
      送審病歷只有98年3 月31日病歷，審查醫師亦只能就送審
      病歷及當次所附檢驗書等資料審查，依該次資料不見有使
      用Pioglitazone、Acarbose等記載，故無法合理給付Janu
      via 用藥之費用云云。惟查，基層診所之醫師診治病患，
      應參酌病患歷次門診及住院病史，才能符合病患最大利益
      ，且病患一次門診之記錄，不可能將其數年來之病情及用
      藥完全記錄與涵蓋，被告不能以單一一次之門診記錄而決
      定用藥是否適當，故被告審查醫師只就送審病歷及當次所
      附檢驗資料作書面審查，顯有違醫學常理。
（二）爭議審議不予補付之理由，無非係以病歷無申請理由所稱
      「曾使用Pioglitazone出現嚴重水腫，早期曾使用過Acar
      bose成效不佳」云云，惟劉謝姓病患原本在亞東醫院就診
      ，95年8 月4 日因為腳腫、臉腫至原告診所就診，當時亞
      東醫院開立之藥物有Novonorm2#2TID、ActosQ D、Cresto
      r0.5#QD ，但病患服用上揭藥物後，糖化色素為10.2，使
      用Novonorm2#2TID等藥物治療後，並未改善血糖，故原告
      為減低劉謝姓病患之水腫，乃停用ActosQD ，改用Glucom
      et（複方含Glyburide 及Metformin500mg）及AcarboseTI
      D ，惟95年11月21日檢查劉謝姓病患之糖化血色素仍高達
      8.9 ，且腹部脹氣嚴重，乃停用Acarbose藥物，改用其他
      藥物。96年7 月20日劉謝姓病患因小腳趾痛與化膿入住亞
      東醫院，經亞東醫院診斷為DMFoot、osteomyelities，住
      院截肢，嗣後其仍繼續至原告診所看診治療糖尿病，原告
      曾建議其改自費服用Januvia 治療糖尿病，但其表示無法
      負擔Januvia 之費用。又因病患腎機能不佳，無法繼續使
      用Metformin 藥物治療，但停用Metformin 後，病患之Cr
      eatineg 上升至3.1 ，且因臉部及腳腫，停用Pioglitozo
      ne，因腹部脹氣，停用Acarbose，故98年3 月31日病患回
      診時，因原告診所於健保給付Januvia 藥品以前，即已建
      議其他病患自費服用Januvia ，且效果不錯，健保於98年
      3 月1 日公告給付Januvia 藥品費用後，因病患已用過No
      vonorm2#2TID、Metformin 、Acarbose均無效果，且造成
      其臉部、腳腫及腹部脹氣，所以原告才開立Januvia 予病
      患服用，而98年3 月31日病患服用Januvia 之前，其糖化
      血色素為11.1，使用Januvia3個月後，98年6 月29日其糖
      化血色素降為9.5 ，足證其服用Januvia 確有效果，詎被
      告竟刪除此項門診費用，認原告並未曾使用Pioglitazone
      、Acarbose成效不佳之記載，其認事用法顯有不當。
（三）原告並聲明：
   1、被告應給付原告52,656元予原告。
   2、訴訟費用由被告負擔。
四、被告則以：
（一）依全民健康保險法第51條第1 項規定：醫療費用支付標準
      及藥價基準，由保險人及保險醫事服務機構共同擬訂，報
      請主管機關核定。同法第52條規定：保險人為審查保險醫
      事服務機構辦理本保險之醫療服務項目、數量及品質，應
      遴聘具有臨床或實際經驗之醫藥專家，組成醫療服務審查
      委員會；其審查辦法，由主管機關定之。另依全民健康保
      險醫事服務機構醫療服務審查辦法第15條略以：保險醫事
      服務機構不以住院診斷關聯群（以下稱診斷關聯群）申報
      之案件，經審查有下列情形之一者，應載明其理由不予支
      付不當部分之服務……七、病歷記載不完整無法支持其診
      斷與治療內容……。
（二）查被告於初審時如有核減，均於門診醫療服務點數及醫令
      清單內列出被告專業審查不予支付理由代碼或以文字說明
      不予支付之理由，申復時如不予補付，亦會於門診診療費
      用申復清單審核意見欄註明不予補付理由，並於醫療院所
      送審病歷等資料加蓋「原送審之處方明細及病歷影本均已
      註明核刪理由，除依醫師法規定補正病歷外，請勿修改病
      歷影本再行申復及爭議」字樣。
（三）被告辦理全民健康保險醫療業務，在財務困難的情形之下
      ，仍然考量醫療上之需求與保險對象的財務負擔，經學者
      專家討論評估之後，每年仍有許多新增藥品納入給付範圍
      ，Januvia 乙藥即為98年3 月1 日起納入給付範圍之新增
      藥品品項，每錠單價34元，提供第二型糖尿病患者使用。
（四）原告亦知上開藥品為單價較高之新增品項，98年3 月31日
      診治保險對象劉謝姓病患，即為其開立該藥品處方，原告
      第1 次為劉謝女士開立該藥，更應於病歷上詳細記載其使
      用該藥之原因及理由，惟原告檢送98年3 月份劉謝姓病患
      病歷影本等資料於送核初審、申復複審、爭議審議程序經
      被告專業醫師及爭審審議委員審查結果，皆認為依卷附資
      料無法顯示需給付所請費用之正當理由。原告不服，提起
      行政訴訟，被告為慎重起見，將該案再次送專業審查，審
      查結果皆維持原議，理由略以：依全民健康保險西醫基層
      醫療費用審查注意事項規定，申復案件如有補附SOAP （
      subjective,objective,assessment,plan）記錄者不予補
      付，今原告診所原先送審病歷只見98年3 月31日病歷，審
      查醫師亦只能就送審病歷及當次所附檢驗等書面資料審查
      ，依該次資料不見有使用Pioglitazone、Acarbose等記載
      ，無法合理給予Januvia 用藥。
（五）被告並聲明：
   1、駁回原告之訴。
   2、訴訟費用由原告負擔。
五、按「甲（即被告）乙（即原告）雙方應依照健保法、健保法
    施行細則、全民健康保險醫事服務機構特約及管理辦法、全
    民健康保險醫療辦法、全民健康保險醫事服務機構醫療服務
    審查辦法、行政程序法、行政罰法、其他相關法令及本合約
    規定辦理全民健康保險醫療業務。」、「甲乙雙方關於本保
    險醫療費用之申請期限、申報應檢具書表、…核付…申請案
    件之資料補件及申復…等作業，應依『全民健康保險醫事服
    務機構醫療服務審查辦法』相關規定辦理。」業經兩造於健
    保特約醫事機構合約第1 條第1 項、第10條第1 項約明。又
    「醫療費用支付標準及藥價基準，由保險人及保險醫事服務
    機構共同擬訂，報請主管機關核定。」、「保險人為審查保
    險醫事服務機構辦理本保險之醫療服務項目、數量及品質，
    應遴聘具有臨床或實際經驗之醫藥專家，組成醫療服務審查
    委員會；其審查辦法，由主管機關定之。」、「保險醫事服
    務機構申報醫療服務案件，經專業審查有下列情形之一者，
    應不予支付不當部分之服務，並註明不予支付內容及理由。
    一、……、七、病歷記載不完整無法支持其診斷與治療內容
    。……」則經全民健康保險法第51條、第52條、醫療服務審
    查辦法第15條定有明文。
六、本件原告與被告訂有健保特約醫事機構合約，有效期間自96
    年7 月6 日起至98年7 月5 日止。嗣原告申報送核98年3 月
    門診醫療費用，其中3 月31日開予劉謝姓病患藥品「Januvi
    a 」30顆部分，經被告所屬台北分局送交專業審查後認有健
    保醫療服務審查辦法第15條第7 款所定情形（專業審查不予
    支付理由代碼202A），核定刪減。原告不服，提出申復，經
    被告所屬台北分局決定不予補付，原告提起爭議審議，亦經
    駁回等情，有劉謝姓病患98年3 月31日中央健康保險局特約
    醫事服務機構門診醫療服務點數及醫令清單、中央健康保險
    局醫療給付門診診療費用申復清單、被告98年3 月診療費用
    專業審查不予支付理由、全民健康保險爭議審議委員會98年
    12月17日健爭審字第0980017571號審定書在卷可稽，故此部
    分之事實，洵堪認定。
七、原告不服原處分，循序提起行政訴訟，並以病患糖尿病確曾
    使用Acarbose成效不佳，原告始開立Januvia 予病患服用且
    確有效果，被告未參酌病患病史，逕行刪除此部分給付顯有
    不當據為主張，故本件應審酌之爭點即為：被告以原告病歷
    記載及病況，不足以支持實施本項藥品為由，而不為給付此
    部分醫療費用52,656元，是否有理由？經查：
（一）按當事人主張有利於己之事實者，就其事實有舉證之責任
      ，民事訴訟法第277 條前段定有明文，依行政訴訟法第13
      6 條之規定，上開規定為行政訴訟程序所準用。又健保制
      度因屬於社會保險之一環，而其制度設計雖從保險之觀點
      出發，惟健保保險事故，實際上是由被保險人發動，經由
      保險醫事服務機構診斷認定並先行提供給付，而不待保險
      人之核定，故對於保險醫事服務機構先行提供醫療及藥品
      之給付過程，保險人並無法於事前掌控其給付是否符合「
      足夠」、「合目的」、及「不浪費」之經濟原則，因此在
      健保制度設計上，即須透過對保險醫事服務機構之監督、
      及對醫療服務之審查，以健全保險人之財務及營運，並發
      揮健保制度之效能。易言之，為平衡保險人於健保給付中
      對被保險人給付之特性，與一般保險給付由保險人先審後
      發之不同，從而就直接提供健保給付之醫事服務機構，必
      須經過保險人嚴格縝密之標準審查，否則現實上健保制度
      無以運作，此乃兩造合約中特別於第1 條明定須依照健保
      法、健保法施行細則、全民健康保險醫事服務機構特約及
      管理辦法、全民健康保險醫療辦法、全民健康保險醫事服
      務機構醫療服務審查辦法辦理之緣由。故就「醫療行為確
      有必要」、「並非無效或過度治療」等給付要件，醫事服
      務機構即應負舉證責任。當保險人審查醫師之專業意見與
      醫事服務機構不同時，醫事服務機構即須舉證證明保險人
      醫師之審核結果已達於「錯誤」之程度，始可推翻保險人
      之審核結果，若爭議僅屬仁智之見，則基於社會保險之特
      性，尚不能謂保險人審核錯誤。
（二）本件兩造爭執被告就原告申報98年3 月門診醫療費用，其
      中關於開予劉謝姓病患藥品「Januvia 」30顆部分，被告
      不予給付，有無理由，本院判斷如下：
   1、被保險人劉謝姓病患於98年3 月31日就診，其病歷記載「
      Ｓ（病患主訴）：糖尿病史10年以上腎功能不佳Creatini
      ne 3.1。Ｏ（檢查發現）: 心音正常，呼吸音正常，腹部
      ，無肝脾腫大……。Ａ（分析評估）：糖尿病，腎機能不
      佳，高脂血症。」等語，該病歷及98年3 月31日檢驗報告
      經原告檢送被告審查，此有該病歷及檢驗報告影本在卷可
      憑（本院卷第98、101 頁，其上均經被告蓋有" 原送審之
      處方明細及病歷影本均已註明刪減理由，除依醫師法規定
      補正病歷外，請勿修改病歷影本，再行申復及爭議" 條章
      ），被告認依病歷記載及病況，無從得知病患是否曾使用
      其他口服降血糖藥物及其使用結果，且病歷亦未說明何以
      必須使用Januvia 之理由，故以依病歷記載及病況，不足
      以支持實施本項藥品為由，據以核減，洵難認有違誤。
   2、原告於申復時雖主張病患95年8 月4 日至該院就診前，即
      已使用Novonorm, 但血糖未改善，且在該院就診後，亦曾
      改用Glucomet,Acarbose,因使用情形不理想而停用，故不
      得不使用Januvia 云云，並提出載有「Ｐ（診斷治療）：
      由於病患腎機能不佳，無法使用metfamin，且OHA 已用到
      極量，故予以新藥JANU VIA.QD ，97 -12月T Colesterol
      309 ，經治療（SIMVASTATIN ）後，已經下降，故予以半
      顆維持劑量。」之病歷為證，惟按，全民健康保險西醫基
      層醫療費用審查注意事項：貳、各科審查注意事項……二
      、內科注意事項：（一）門診部分審查原則第14點病歷記
      載不全之審查原則：（97/5/1）(1) 病歷中如無身體檢查
      紀錄者，及無符合用藥、處置或檢查之身體檢查紀錄者，
      則相關之藥品、處置或檢查項目，應予核刪。(2) 申復案
      件，如再補附SOAP記錄者不予補付。本件原告於申復時提
      出之前頁病歷，未經被告蓋有" 原送審之處方明細及病歷
      影本均已註明刪減理由，除依醫師法規定補正病歷外，請
      勿修改病歷影本，再行申復及爭議" 條章，此有該頁病歷
      影本在卷可參（本院卷第99頁），已難認係原告原提供審
      查之資料，再經審視原告於訴訟中提出之送審病歷影本，
      亦無該頁記載「Ｐ（診斷治療）」之病歷在內，是以被告
      認此頁病歷非原先送審病歷，尚非無由。故無論此頁載有
      診斷內容之病歷，究係原告漏未送審或事後補正，惟依原
      送審病歷記載及病況，確無病患曾使用Pioglitazone、Ac
      arbose等記載，而足以支持改為實施本項Januvia 藥品，
      故被告未予同意依事後補正之病歷，補付原告此部分之費
      用，亦無不合。
（三）原告雖於訴訟中提出病患先前使用其他降血糖藥物之相關
      病歷證明，主張被告僅參酌98年3 月31日病歷，而未參酌
      病患病史及先前用藥記錄，顯不合理云云，惟查：
   1、按「醫師執行業務時，應製作病歷，並簽名蓋章及加註執
      行年、月、日。前項病歷，除應於首頁載病人姓名、出生
      年、月、日、性別及住址等基本資料外其內容至少應載明
      下列事項：一、就診日期。二、主訴。三、檢查項目及結
      果。四、診斷或病名。五、治療、處置或用藥等情形。六
      、其他應記載事項。病歷由醫師執業醫療機構依醫療法規
      定保存。」醫師法第12條定有明文。
   2、又醫事機構與全民健康保險保險人訂定合約，為全民健康
      保險特約醫事機構，則就醫療費用之申請核付，即應依該
      合約並受相關審查辦法之拘束。且因全民健康保險之被保
      險人涵蓋範圍甚廣，醫療費用之審查程序質量俱重，故審
      查辦法第15條第7 款要求具有專業知識之醫師，病歷應記
      載完整且足支持其診斷與治療內容，應屬合理之要求，醫
      師尚不得以其對病患病史之實際瞭解程度為由，取代詳實
      病歷之製作，因就此款事由之審查目的，並非在於評量診
      療結果是否正確或評價醫術高下，而在藉由事前約定及審
      查辦法之要求，順暢全民健康保險管理審查流程及調控醫
      療資源，以達到增進全體國民健康之目的。本件原告雖於
      訴訟中詳述系爭病患病史，用藥經過，並提出各項醫理作
      為其用藥之佐證，然此原應由原告落實記載於病歷中，以
      順利審查程序，本件原告既認被保險人服用其他口服降血
      糖藥物成效不彰，而認有改用藥價較高之新藥Januvia 之
      必要，自應就此藥品處方之變更取捨及對病情之改善分析
      ，於病歷中載明，原告無正當理由未依規定詳實記載，被
      告依約不予給付，難認無由。
   3、且查，縱認審酌原告前於原審查時未提出之該頁病歷，經
      被告轉請二位審查醫師表示意見，亦認「病歷上未見使用
      Pioglitazone或Acarbose等藥的記載，OHA 已用到極量應
      指Glimerpiride已使用到最大量，應先加Piogitazone 或
      Acarbose，如果Failure ，再使用Januvia 。」「案中所
      使用藥物Glimerpiride為SU(Sulfonylurea)類藥物，是使
      用最大劑，控制仍不好時，應要考慮其他治療方法，最好
      選擇是Insulin ，但若是考慮其他OHA 時，因病人腎功能
      不(99 年1 月Cr.4.2) ，應考慮Novonorm、TZD （Thiazo
      lidinedione ）等藥物，Januvia 並不適合。」故以原告
      於病歷中泛稱OHA 已用到極量之記載，亦仍無從明確瞭解
      被保險人之用藥經過，而可得致病患須用該藥品之理由，
      是被告以病歷未記載使用系爭藥品之理由及分析，而認不
      足以支持實施系爭藥品之必要性，即難認有何錯誤可言，
      從而，原告主張被告應予支付此部分之費用，即難憑採。
八、綜上所述，被告就原告申報98年3 月劉謝姓病患「Januvia
    」藥品，認依據病歷記載及病況，不足以支持實施本項藥品
    ，而依兩造合約及全民健康保險法第51條、第52條、醫療服
    務審查辦法第15條規定，應不予給付，洵屬有據，原告既未
    能證明被告有審核錯誤或違反前開審查辦法情事，則其請求
    判決被告給付如聲明所示，為無理由，應予駁回。
九、本件事證已臻明確，兩造其餘攻擊防禦方法及聲明陳述，於
    判決結果無影響，爰不逐一論列，又本件訴訟標的金額未逾
    40萬元，應適用簡易訴訟程序，爰不經言詞辯論逕為判決，
    附此敘明。
據上論結，本件原告之訴為無理由，依行政訴訟法第236 條、第
233 條第1 項、第98條第1 項前段，判決如主文。
中  　華　　民　　國　　100 　年　　1 　　月　　31　　日
                   臺北高等行政法院第三庭
           　                      法　官  劉穎怡
上為正本係照原本作成。
本件以訴訟事件所涉及之法律見解具有原則性者為限，始得於本
判決送達後20日內向本院提出上訴狀並表明上訴理由，如已於本
判決宣示後送達前提起上訴者，應於判決送達後20日內補具上訴
理由（均按他造人數附繕本），且經最高行政法院許可後方得上
訴。
中  　華　　民　　國　　100 　年　　1 　　月　　31　　日
 　　  　　　　　　　   　　　     書記官  林苑珍